ACORDAO-COMPLETO-2351191

ACÓRDÃO 12183/2019 ATA 38/2019 - PRIMEIRA CÂMARA

VISTOS, relatados e discutidos estes autos de pedidos de reexame interpostos por Maruska Vaz Sansaloni e Winston Garcia contra o Acórdão 14926/2018-TCU-Primeira Câmara; 
ACORDAM os Ministros do Tribunal de Contas da União, reunidos em sessão da Primeira Câmera, ante as razões expostas pelo Relator, em: 
9.1. conhecer dos pedidos de reexame, nos termos do artigo 48 da Lei 8.443/1992;
9.2. negar provimento ao recurso interposto por Maruska Vaz Sansaloni; 
9.3. dar provimento ao recurso interposto por Winston Garcia, para excluir a multa que lhe foi aplicada pelo acórdão recorrido;
9.4. autorizar o parcelamento da multa aplicada à Maruska Vaz Sansaloni em 36 parcelas, com fulcro no art. 217 do Regimento Interno do TCU;
9.5. dar ciência da deliberação ao recorrentes e demais interessados.

Pedido de reexame em Aposentadoria.

Primeira Câmara

Universidade Federal de Goiás.

3. Interessados/Responsáveis/Recorrentes:
3.1. Interessados: Jose Xavier de Almeida Neto (XXX.452.401-XX); Jose Xavier de Almeida Neto (XXX.452.401-XX); Leonardo Eustaquio Guimaraes (XXX.383.446-XX); Maruska Vaz Sansaloni (XXX.561.981-XX)
3.2. Responsáveis: Maruska Vaz Sansaloni (XXX.561.981-XX); Winston Garcia (XXX.901.991-XX)
3.3. Recorrentes: Maruska Vaz Sansaloni (XXX.561.981-XX); Winston Garcia (XXX.901.991-XX).

13.1. Ministro presente: Walton Alencar Rodrigues (Relator).
13.2. Ministros-Substitutos convocados: Marcos Bemquerer Costa e Weder de Oliveira (na Presidência).

WALTON ALENCAR RODRIGUES

Ministro Bruno Dantas.

Adoto, como relatório, instrução elaborada pela Secretaria de Recursos, que contou com anuência do MPTCU (peças 39-42) :
INTRODUÇÃO
1.	Trata-se de pedidos de reexame interpostos pelos Srs. Winston Garcia e Maruska Vaz Sansaloni, então diretores de Recursos Humanos da Universidade Federal de Goiás, contra o Acórdão 14926/2018-TCU-Primeira Câmara (peça 12) .
1.1.	A deliberação recorrida apresenta o seguinte teor:
VISTOS, relatados e discutidos estes autos de aposentadorias concedidas no âmbito da Universidade Federal de Goiás;
	ACORDAM os Ministros do Tribunal de Contas da União, reunidos em sessão da Primeira Câmara, diante das razões expostas pelo relator, em:
	9.1. aplicar a Maruska Vaz Sansaloni (CPF XXX.561.981-XX) e a Winston Garcia (CPF XXX.901.991-XX) , individualmente, a multa prevista no art. 58, inciso IV, da Lei 8.443/1992, no valor de R$ 3.000,00 (três mil reais) , atualizada monetariamente desde a data do presente acórdão até a do efetivo recolhimento, se for paga após o vencimento, na forma da legislação vigente, fixando o prazo de 15 (quinze) dias, a contar do recebimento da notificação, para que seja comprovado, perante este Tribunal, o recolhimento da quantia ao Tesouro Nacional, nos termos do art. 216 do Regimento Interno do TCU;
	9.2. com fundamento no art. 26 da Lei 8.443/1992, autorizar, se requerido, o pagamento da importância devida em até 36 (trinta e seis) parcelas mensais e consecutivas, fixando o prazo de 15 (quinze) dias, a contar do recebimento da notificação, para que seja comprovado, perante este Tribunal, o recolhimento da primeira parcela, e de 30 (trinta) dias, a contar da parcela anterior, para que seja comprovado o recolhimento das demais parcelas, devendo incidir sobre cada valor mensal os devidos acréscimos legais, na forma prevista na legislação vigente, além de alertar que a falta de comprovação do recolhimento de qualquer parcela importará no vencimento antecipado do saldo devedor, nos termos do art. 217 do Regimento Interno do TCU;
	9.3. com fundamento no art. 28 da Lei 8.443/1992, autorizar, desde logo, a cobrança judicial das dívidas, caso não atendida a notificação;
	9.4. determinar à Universidade Federal de Goiás que encaminhe, com fundamento no art. 11 da Lei 8.443/1992, no prazo de 30 (trinta) dias, os documentos e/ou esclarecimentos abaixo discriminados, referentes a aposentadorias instituídas por essa entidade:
INTERESSADO: JOSE XAVIER DE ALMEIDA NETO;
ESCLARECIMENTOS/DOCUMENTOS:
- cópia da decisão judicial que determinou o pagamento da vantagem denominada "DECISAO JUDICIAL TRANS JUG APO" (petição inicial, da sentença e da certidão de trânsito em julgado, se for o caso) para o interessado ora mencionado;
- cópias dos Mapas de Apuração do Tempo de Serviço, juntando, quando for o caso, cópias das certidões dos tempos averbados, incluindo os tempos insalubres com as respectivas justificativas.
INTERESSADO: LEONARDO EUSTAQUIO GUIMARAES;
ESCLARECIMENTOS/DOCUMENTOS:
- informações sobre o deferimento dos quintos judiciais e sob a forma de VPNI no ato de aposentadoria (nº de controle 10791108-04-2009-000009-6) , tendo em vista que no ato constam 1/5 de FC4, 2/5 de FC6, 2/5 de CD4 e 1/5 de CD3, totalizando 6/5, esclarecendo se o referido ato foi emitido em observância ao Acórdão 1673/2006-TCU-Primeira Câmara (TC-Processo 019.125/2003-4) .
	9.5. dar ciência deste acórdão à Universidade Federal de Goiás, à Maruska Vaz Sansaloni e a Winston Garcia (grifos acrescidos) .
HISTÓRICO
2.	Para maior clareza, como histórico, transcreve-se o seguinte excerto de voto do relator a quo:
Cuidam os autos de aposentadorias instituídas no âmbito da Universidade Federal de Goiás. Com vistas ao saneamento do processo, foram encaminhados à unidade jurisdicionada os Ofícios 6.542/2013, 9.855/2013 e 14.453/2013-TCU/Sefip. Referidos expedientes solicitaram as seguintes informações:
INTERESSADO (A) : JOSE XAVIER DE ALMEIDA NETO;
ESCLARECIMENTOS/DOCUMENTOS: 
- cópia da decisão judicial que determinou o pagamento da vantagem denominada 'DECISAO JUDICIAL TRANS JUG APO' (petição inicial, da sentença e da certidão de trânsito em julgado, se for o caso) para o interessado ora mencionado; 
- cópias dos Mapas de Apuração do Tempo de Serviço, juntando, quando for o caso, cópias das certidões dos tempos averbados, incluindo os tempos insalubres com as respectivas justificativas. 
INTERESSADO (A) : LEONARDO EUSTAQUIO GUIMARAES; 
ESCLARECIMENTOS/DOCUMENTOS: - informações sobre o deferimento dos quintos judiciais e sob a forma de VPNI no ato de aposentadoria (nº de controle 10791108-04-2009-000009-6) , tendo em vista que no ato constam 1/5 de FC4, 2/5 de FC6, 2/5 de CD4 e 1/5 de CD3, totalizando 6/5, esclarecendo se o referido ato foi emitido em observância ao Acórdão 1673/2006-TCU-Primeira Câmara (TC-Processo 019.125/2003-4) .
2.	Os responsáveis, Winston Garcia e Maruska Vaz Sansalone, diretores de Recursos Humanos da Universidade Federal de Goiás, permaneceram silentes quanto às solicitações deste Tribunal de Contas da União. Quanto ao descumprimento de diligências do TCU, os seguintes normativos são aplicáveis:
Lei 8.443/1992
Art. 58. O Tribunal poderá aplicar multa de Cr$ 42.000.000,00 (quarenta e dois milhões de cruzeiros) , ou valor equivalente em outra moeda que venha a ser adotada como moeda nacional, aos responsáveis por:
 (...) 
IV - não atendimento, no prazo fixado, sem causa justificada, a diligência do Relator ou a decisão do Tribunal;
Regimento Interno do TCU
Art. 268. O Tribunal poderá aplicar multa, nos termos do caput do art. 58 da Lei nº 8.443, de 1992, atualizada na forma prescrita no § 1º deste artigo, aos responsáveis por contas e atos adiante indicados, observada a seguinte gradação:
 (...) 
§ 3º A multa aplicada com fundamento nos incisos IV, V, VI, VII ou VIII prescinde de prévia audiência dos responsáveis, desde que a possibilidade de sua aplicação conste da comunicação do despacho ou da decisão descumprida ou do ofício de apresentação da equipe de fiscalização.
3.	Desse modo, como os responsáveis não encaminharam as informações solicitadas, a despeito de terem sido devidamente cientificados, conforme evidenciam os avisos de recebimento acostados às peças 3 e 5, deve ser aplicada a eles, individualmente, a multa prevista no art. 58, inciso IV, da Lei 8.443/1992, não havendo a necessidade de suas oitivas, uma vez que a aplicação de tal sanção foi alertada nos expedientes encaminhados à Universidade Federal de Goiás (UFGO) .
2.1.	Por conseguinte, restando caracterizado o não atendimento de diligências, nos termos do art. 58, inciso IV, da Lei 8.443/1992, aplicou-se multa aos Senhores Diretores de Administração de Pessoal da Universidade Federal de Goiás.
ADMISSIBILIDADE
3.	Reiteram-se os exames de admissibilidade contidos nas peças 32 e 33 do SAR/Serur, em que se propôs o conhecimento dos recursos, nos termos do artigo 48 da Lei 8.443/1992, c/c os artigos 285 e 286, parágrafo único, do RI/TCU, suspendendo-se os efeitos dos subitens 9.1 e 9.3 do Acórdão 14926/2018-TCU-Primeira Câmara, em relação aos recorrentes. Observa-se que o Excelentíssimo Senhor Ministro Walton Alencar Rodrigues, mediante despacho de peça 36, concordou com a análise desta unidade técnica.
MÉRITO
4.	Delimitação
4.1	Constitui objeto do presente recurso definir se os recorrentes apresentam justificativas razoáveis sobre o não atendimento de diligência oriunda deste Tribunal.
5. Do não atendimento de diligência
5.1.	Os recorrentes aduzem que não houve o atendimento tempestivo de diligência oriunda do TCU, com base nos seguintes argumentos:
5.2.	A Sra Maruska Vaz Sansaloni, informa que o descumprimento da diligência constante dos Ofícios 6.542/2013, 9.855/2013 e 14.453/2013-TCU/Sefip, do citado processo, não se deu por negligência ou procrastinação, tendo em vista que nos registros deste Departamento não foram identificados os referidos ofícios. 
5.3.	Este fato pode ter decorrido em virtude de que a Universidade possui um protocolo centralizado, o qual recebe todos os documentos destinados a todos os órgãos administrativos e unidades acadêmicas, e que não havia à época e, inclusive ainda não há, uma ferramenta de registro e encaminhamento de documentos internos que assegure que todos os documentos realmente cheguem aos seus destinatários. 
5.4.	Em decorrência do acima exposto, reforça que o descumprimento do prazo ora estipulado, em nenhum momento, foi decorrente de negligência de sua parte às demandas desta Corte de Contas, o que ocorreu foi mesmo a ausência de conhecimento do referido documento, o qual teve conhecimento através de leitura do Diário Oficial da União, quando do conhecimento da publicação da presente aplicação de multa. 
5.5	Verificou, ainda, que as pessoas que constam da comprovação do recebimento dos documentos não constam como servidoras efetivas da Universidade Federal de Goiás. 
5.6.	Informa, por oportuno, também, que o senhor Winston Garcia deixou a responsabilidade do Departamento do Pessoal da UFG a partir do mês de Janeiro/2010, conforme Portaria n° 51/2010 (Anexo III) e ainda, se aposentou em 31/01/2012, conforme Portaria n° 0271/2012 (Anexo IV) . Desta forma, crê não ser adequada a aplicação da multa ora em discussão para o referido servidor. 
5.7.	Certos da atenção e compreensão desta douta Corte de Contas, pede a sensibilização para nova análise da presente decisão quanto à aplicação da multa ora em referência.
5.8.	 Não havendo deferimento do presente pedido de reexame, solicita que o valor da multa seja parcelado em 36 (trinta e seis) parcelas mensais e consecutivas.
Análise:
5.9.	Antes de encetar considerações acerca da responsabilização e penalização dos recorrentes, é curial observar que, conforme publicações do Diário Oficial (peças 25 e 26) , o Sr. Winston Garcia deixou a responsabilidade do Departamento do Pessoal da UFG a partir do mês de Janeiro/2010, conforme Portaria n° 51/2010 e, ainda, se aposentou em 31/01/2012, conforme Portaria n° 0271/2012. Assim, é de clareza solar que o aludido recorrente merece a exclusão da multa que lhe foi aplicada, eis que os Ofícios 6.542/2013, 9.855/2013 e 14.453/2013-TCU/Sefip são posteriores à sua aposentação, e, por via de consequência, deve ser dado provimento ao seu pedido de reexame.
5.10.	Raciocínio contínuo, sobre o tema da responsabilização e penalização da Sra. Maruska Vaz Sansaloni, traz-se à colação o disposto no art. 8º do Novo Código de Processo Civil (Lei 13.105, de 16 de março de 2015) :
Art. 8o Ao aplicar o ordenamento jurídico, o juiz atenderá aos fins sociais e às exigências do bem comum, resguardando e promovendo a dignidade da pessoa humana e observando a proporcionalidade, a razoabilidade, a legalidade, a publicidade e a eficiência (grifos acrescidos) .
5.11.	Acrescente-se o disposto no caput do art. 2º da Lei 9.784/1999:
Art. 2o. A Administração Pública obedecerá, dentre outros, aos princípios da legalidade, finalidade, motivação, razoabilidade, proporcionalidade, moralidade, ampla defesa, contraditório, segurança jurídica, interesse público e eficiência (grifos acrescidos) .
5.12.	Para a aferição da razoabilidade plasmada nos artigos supracitados, é de rigor considerar a "lógica do razoável" de Luís Recaséns Siches.
5.13.	Sobre a "lógica do razoável", cumpre fazer um breve histórico sobre sua elaboração:
	Em 1926, Siches frequentou um curso na Universidade de Viena, com Fritz Scheir, discípulo de Kelsen e Husserl, no qual foi apresentada uma análise de todos os métodos de interpretação, de que se tinha conhecimento, dentre os propostos ao longo da história jurídica. Procurava-se, com essa análise, encontrar os critérios de eleição dos referidos métodos, mas a conclusão resultou decepcionante: não havia nenhuma razão justificada, nem em termos gerais, nem em situações singulares, para preferir-se um método de interpretação em detrimento dos outros. Essa conclusão, ademais, só constatava uma velha realidade: nunca, Jurista algum que tivesse realizado um estudo pluralista de métodos de interpretação conseguira, com razões plausíveis, escolher um dos métodos, por ser o mais correto e repudiar os demais.
	Alguns anos antes, prossegue Siches, já Benjamin Cardoso, ao analisar suas experiências jurídicas, procurou saber quais eram os métodos que empregava na interpretação do Direito positivo vigente. E, em termos de grande sinceridade, concluiu que primeiro buscava a solução mais justa e depois se preocupava em encontrar, dentre os métodos de interpretação, o que melhor serviria par justificar suas decisões.
	Como superação desses problemas, Recaséns Siches preconiza o emprego de um só método: o da lógica do razoável, definido como uma razão impregnada de pontos de vista estimativos, de critérios de valoração, de pautas axiológicas que, ademais, traz consigo os ensinamentos colhidos da experiência própria e da do próximo, através da história (Lídia Reis de Almeida Prado, in Direito, Cidadania e Justiça. Ensaios sobre Lógica, Interpretação, Teoria, Sociologia e Filosofia Jurídicas, 1995, p. 64-65) 
5.14.	É da pena fluente do jurisconsulto Luís Recaséns Siches:
"La lógica tradicional pura - en cualquiera de sus manifestaciones -, es el instrumento adecuado para tratar com las ideas puras a priori - tales como los axiomas lógicos, las leyes del silogismo, los princípios matemáticos, etc. - y para la aprehensión de los hechos de la naturaleza. Por eso se la suele llamar lógica físicomatemática.
 (...) 
Ahora bién, la lógica tradicional o físico-matemática no es adecuada para tratar la vida humana ni sus problemas prácticos; por consiguiente, tampoco para los menesteres jurídicos, entre los cuales figura la interpretación del Derecho. Para todo cuanto pertenezca a nuestra humana existencia - incluyendo la práctica del Derecho - hay que emplear un tipo diferente del logos, que tiene tanta dignidad como la lógica tradicional, si es que no es superior a la de ésta: hay que manejar el logos de lo humano, la lógica de lo razonable, la cual es razón, tan razón como la lógica lo racional, pero diferente de ésta. La lógica de lo humano o de lo razonable es una razón impregnada de puntos de vista estimativos, de critérios de valoración, de pautas axiológicas, que, además, lleva a sus espaldas como aleccionamiento las enseñanzas recibidas de la experiência, de la experiencia propia y de la experiencia del prójimo, a través de la historia" (grifos acrescidos) (in Tratado General de Filosofia del Derecho, Vigésima Edición, México: Editorial Porrúa, 2010, p. 642) .
5.15.	Seguindo as pegadas de Recaséns Siches, ensina Luis Gustavo de la Cruz Mallaupoma:
	Recaséns Siches considera que los juristas han cometido un grave error en la teoria y la práctica jurídicas del siglo XIX, por haber querido tratar los contenidos de las normas jurídicas empleando métodos de la lógica tradicional, es decir de la lógica habitualmente llamada matemático-física, deductiva, silogística, sistemática, de la lógica que va desde su fundación en el Organon de Aristóteles hasta las lógicas contemporáneas; que si bien esa lógica vale para la matemática, la física y otras ciências de la naturaleza, es inservible para el tratamiento de los problemas prácticos de conducta humana - domésticos, familiares, económicos, sociales, jurídicos, etc. Ahora bien, esa lógica de "lo racional", la lógica pura, la lógica matemático física, todas consideradas como lógica tradicional no constituyen la totalidad de la lógica ya que es sólo una parte del logos, hay outra parte del logos - que es tan lógica como la racional pero diferente de ésta - que se denomina el logos de los assuntos humanos o lógica de lo razonable. Lo razonable pertenece al campo de la razón con igual o tal vez mejor derecho que lo meramente racional desde el ángulo formalista. Pertenece al reino de la lógica pero es diferente a la lógica de lo racional formalista, en el sentido tradicional es necesario tener em cuenta el campo de lo razonable como otro sector de la razón que también podemos denominar el logos de lo humano. En síntesis, estamos hablando de la aplicación del logos de lo razonable a la interpretación de normas, a las decisiones administrativas y a las sentencias judiciales, porque en matéria de interpretación, debemos trabajar com razones. La lógica de lo razonable es una razón impregnada de puntos de vista estimativos, de critérios de valoración, de pautas axiológicas que además lleva las enseñanzas recibidas de la experiencia propia y de la experiencia del prójimo a través de la historia. Por lo tanto, estamos dentro de um campo lógico, pero no de la lógica de lo racional, sino de la lógica de lo humano o de lo razonable. El problema de la interpretación del Derecho es un problema de lógica material, de lógica de los contenidos y no de lógica formal. Ante cualquier caso, fácil o difícil, hay que proceder razonablemente, percatándonos de la realidad y del sentido de los hechos, comprendiendo las valoraciones en que se inspira el orden jurídico positivo, viendo el propósito de la norma en cuestión y apreciando las valoraciones complementarias que produzca el Juez en armonia com dicho orden jurídico positivo, y, relacionándolos. De ese modo se debe llegar a la solución satisfactoria. Conviene destacar que este movimiento se ha gestado a partir de una Filosofía del Derecho que ha prestado mayor atención a la interpretación judicial (apud Manoel Antônio Teixeira Filho, in Comentários ao novo Código de Processo Civil sob a perspectiva do trabaho: (Lei 13.105, 16 de março de 2015) . São Paulo: LTr, 2015, p. 33-34) .
5.16.	Assim, vem à baila a doutrina de Alípio Silveira:
"Recaséns Siches, ao considerar os vários métodos modernos esboçados nos primeiros capítulos - método teleológico, método histórico-evolutivo ou progressivo, método da 'vontade da lei', nos mostra que cada um deles encerra uma parte da verdade, mas que a sua síntese final, em cada caso concreto, será dada pelo 'logos do razoável'. Mal comparando, a operação interpretativa se assemelha à execução de uma partitura musical. Vários são os instrumentos - no caso os métodos de interpretação - mas eles devem formar um conjunto harmônico, sob a batuta do maestro, no caso, o logos do razoável, o qual, como veremos em breve, corresponde à idéia básica do bem comum" (grifos acrescidos) (in Hermenêutica no Direito Brasileiro, vol. I: São Paulo: Editora Revista dos Tribunais, 1968, p. 83) .
5.17.	É nesse mesmo sentido a doutrina de José Frederico Marques:
Tendo em vista os critérios de justiça, segurança ou oportunidade, o intérprete adotará o método que lhe pareça mais acertado para o caso. Não há sistemas rígidos de interpretação. O entendimento mais razoável é o que deve prevalecer, pouco importando que tenha sido deduzido da interpretação exegética, da sistemática ou da teleológica. O logos del razonable, como destaca RECASÉNS SICHES, é que deve orientar o intérprete, visto que na aplicação do direito não se depara com a uniformidade lógica do raciocínio matemático e sim com a flexibilidade ou compreensão razoável a norma do ius scriptum. Com essa orientação pautou-se precedente do Superior Tribunal de Justiça, em cuja mente oficial se assentou que "a melhor interpretação da lei é a que se preocupa com a solução justa, não podendo o seu aplicador esquecer que o rigorismo na exegese dos textos legais pode levar a injustiças" (grifos acrescidos) (apud Mauro Schiavi, in Manual de Direito Processual do Trabalho, 4ª Ed., São Paulo: LTr, 2011, p. 120) 
5.18.	De mais a mais, ensina José Antônio Ribeiro de Oliveira Silva:
Em conclusão, Recaséns Siches propõe que "a única proposição válida que pode ser emitida sobre a interpretação é a de que o juiz, em todos os casos, deve interpretar a lei precisamente do modo que conduza à solução mais justa para resolver o problema apresentado à sua jurisdição". De modo que o exercício do logos de lo razonable ou de lo humano, "aplicado à interpretação jurídica, supera a pluralidade de métodos" de interpretação. Diante de qualquer caso, fácil ou difícil, o juiz deve proceder com bom-senso, verificando a realidade e o sentido dos fatos, buscando os valores nos quais se inspira o ordenamento jurídico positivo, ou até mesmo complementando esses valores, com a produção de outros, em harmonia com o referido sistema. E, assim, conjugando todos esses princípios, chegar a uma solução satisfatória, considerando-se como tal a decisão no sentido "do que o ordenamento jurídico considera como senso de justiça". O cerne da questão está, pois, em compreender que o conteúdo jurídico das normas prescritivas, proibitivas ou permissivas não pertence "ao pensamento regido pela lógica de tipo matemático, pelo racional", mas a outro campo do pensamento, que está regido por outro tipo de lógica, pela logica de lo razonable, de lo humano ou da razão vital e histórica.
Com efeito, na individualização da norma geral e abstrata, para solucionar o caso concreto, o juiz deve aplicar a lógica do razoável, de acordo com o senso de justiça. Se a norma conduz a uma solução justa, deve ser aplicada, e, em caso contrário, o juiz deve criar a norma jurídica particular, sem se preocupar com os métodos doutrinários de interpretação, aplicando a lei sempre de forma a solucionar a questão da maneira mais justa possível (grifos acrescidos) (in Magistratura e temas atuais do Direito: São Paulo: LTr, 2011, p. 138-139) .
5.19.	Sobre a incidência da "lógica do razoável" no Direito brasileiro, e mais especificamente ao Direito Administrativo, registra-se a doutrina de Carlos Henrique Bezerra Leite:
A lógica do razoável está implicitamente prevista no art. 5º da LINDB, segundo o qual "na aplicação da lei, o juiz atenderá aos fins sociais a que ela se dirige e às exigências do bem comum". Esta disposição é perfeitamente aplicável a todos os ramos do Direito, inclusive, e especialmente, no Direito do Trabalho (grifos acrescidos) (in Curso de Direito do Trabalho, 6ª ed., São Paulo: Saraiva, 2015, p. 112) .
5.20.	De salientar que o argumento da "lógica do razoável" já foi acolhido por este Tribunal, conforme se infere do seguinte excerto de voto do Excelentíssimo Senhor Ministro Augusto Nardes (TC Processo 030.349/2008-4, Acórdão 11231/2015-TCU-Segunda Câmara) :
17.		De outro lado, a par das irregularidades atribuídas ao recorrente frente a todos os elementos que conformam a situação fática, e em busca da decisão mais justa, concordo com o auditor da Serur, quando afirma que (...) "é de mister a utilização da 'lógica do razoável', que tem tanta dignidade quanto a lógica tradicional pura, porém uma lógica impregnada de pontos de vista estimativos, de critérios de valoração e de pautas axiológicas".
5.21.	Assim, vale repisar que é de mister a utilização da "lógica do razoável", que tem tanta dignidade quanto a lógica tradicional pura, porém uma lógica impregnada de pontos de vista estimativos, de critérios de valoração e de pautas axiológicas.
5.22.	No caso concreto, a estimativa, o critério de valoração e a pauta axiológica devem levar em conta a atuação do homem médio (do bonus pater familiae) , aquele cujas diligências, sensibilidade, idiossincrasias e sentimentos éticos e morais sejam representativos da população brasileira. Eis o busílis.
5.23.	Sobre o tema, mutatis mutandis, traz-se à colação a doutrina de Sílvio Rodrigues:
Ao se perquirir se existe, ou não, erro de conduta por parte do causador do dano, deve-se "comparar o seu comportamento com aquele que seria normal e correntio em um homem médio, fixado como padrão. Se de tal comparação resultar que o dano derivou de uma imprudência, imperícia ou negligência do autor do dano, nos quais não incorreria o homem padrão, criado in abstracto pelo julgador, caracteriza-se a culpa, ou seja, o erro de conduta" (apud Milton Oliveira, in Dano Moral, 2ª Ed., São Paulo: LTr, 2011, p. 36) . 
5.24.	Foi nesse mesmo sentido o pensamento do Ministro Benjamin Zymler, por ocasião da prolação do Acórdão 33/2005-TCU-Plenário:
19.	Ao analisar a existência de culpa, em qualquer uma de suas modalidades, adotarei como parâmetro para comparação a conduta esperada de um homem médio, diligente e probo - o equivalente ao princípio romano do bonus pater familiae. Ressalto ser pacífica a assimilação desse princípio pelo direito pátrio, tanto que, na época em que ocorreram os fatos ora sob exame, ele estava insculpido nos arts. 1.300 e 1.301 do Código Civil, no art. 153 da Lei das Sociedades Anônimas e no art. 142 do Código Comercial.
20.	Desse princípio decorre que o agente público deverá agir como se estivesse cuidando dos seus próprios negócios, respondendo pelos danos que vier a causar em decorrência de condutas desidiosas ou temerárias. Assim, nas palavras de José Aguiar Dias, "a culpa pode ser entendida como a falta de diligência na observância da norma de conduta, isto é, o desprezo, por parte do agente, do esforço necessário para observá-la, com resultado não objetivado, mas previsível, desde que o agente se detivesse na consideração das conseqüências eventuais de sua atitude." (Da Responsabilidade Civil. 6ª ed. Rio de Janeiro: Forense, 1979) ".
5.25.	Nessa vereda, sugere-se a seguinte reflexão: será que um Diretor de Departamento de Administração de Pessoal médio, aquele que ganha honestamente o sustento de sua família e é atento à sua responsabilidade perante à comunidade, iria demorar mais de 5 anos para dar cumprimento à determinação do TCU? Salta aos olhos que, aquele que assim procede, age com negligência e merece ser penalizado por este Tribunal, nos termos do art. 58, IV, da Lei 8.443/1992. Ressalta-se que o argumento de que os ofícios de diligência não chegaram ao conhecimento da recorrente, por desorganização do setor responsável pelo recebimento de correspondências, não merece ser acolhido, eis que caberia a ela estabelecer rotinas de trabalho confiáveis para o recebimento de missivas oriundas desta Egrégia Corte de Contas.
5.26.	Acrescente-se as seguintes ponderações filosóficas de Jorge Luiz Souto Maior e Valdete Souto Severo, os quais, baseando-se nas lições de Kant, Hegel, Rawls e Habermas, assim pontuam:
O sujeito de direitos é o indivíduo que, estando sozinho no mundo (sem o apoio das forças míticas e dos dogmas medievais) , é responsável por sua própria sorte. Por isso, autores comprometidos com tal racionalidade referem que o homem, exercendo sua liberdade, deve assumir deveres relacionados aos seus pares, que a moralidade do indivíduo consiste em que ele cumpra os deveres de sua posição social, que a responsabilidade perante os pares e as gerações futuras deve ser o limitador da liberdade individual ou que o direito de liberdade corresponde à responsabilidade, ao cumprimento de determinados deveres. Então, mesmo (ou principalmente) sob a perspectiva liberal, aos direitos correspondem deveres exigíveis pelo Estado e sujeitos a sanções por descumprimento (grifos acrescidos) (in O Processo do Trabalho como Instrumento do Direito do Trabalho e as Ideias Fora de Lugar do Novo CPC. São Paulo: LTr, 2015, p. 49) 
5.27.	Destarte, a Sra. Maruska Vaz Sansaloni, ao não atender à diligência oriunda do TCU, sujeitou-se à multa aplicada pelos seus pares de controle externo da Administração Pública Federal. Nesse sentir, propõe-se a rejeição dos seus argumentos.
5.28.	Por fim, observa-se que cabe o parcelamento da multa aplicada à recorrente em 36 parcelas, com fulcro no art. 217 do Regimento Interno.
CONCLUSÃO
6.	Diante do exposto, conclui-se que se deve dar provimento ao recurso interposto pelo Sr. Winston Garcia, eis que que os Ofícios 6.542/2013, 9.855/2013 e 14.453/2013-TCU/Sefip são posteriores à sua aposentação, e negar provimento ao recurso da Sra. Maruska Vaz Sansaloni, vez que não logrou justificar a razão do não atendimento à diligência oriunda do TCU.
PROPOSTA DE ENCAMINHAMENTO
7.	Diante do exposto, com base no art. 48 da Lei n. 8.443/92, submete-se o presente processo à consideração superior, propondo a adoção das seguintes medidas:
	a) conhecer dos pedidos de reexame;
	b) negar provimento ao recurso interposto pela Sra. Maruska Vaz Sansaloni; 
	c) dar provimento ao recurso interposto pelo Sr. Winston Garcia, no sentido de excluir a multa que lhe foi aplicada pelo subitem 9.1 do acórdão recorrido;
	d) autorizar o parcelamento da multa aplicada à Sra. Maruska Vaz Sansaloni em 36 parcelas, com fulcro no art. 217 do Regimento Interno;
	e) cientificar os recorrentes e os demais interessados do acórdão que vier a ser prolatado, ressaltando-se que o relatório e o voto que o acompanharem podem ser consultados no endereço www.tcu.gov.br/acordaos, no dia seguinte ao de sua oficialização.

não há

Procurador Rodrigo Medeiros de Lima.

APOSENTADORIA. MULTA AOS GESTORES EM RAZÃO DO NÃO ATENDIMENTO DE DILIGÊNCIA. PEDIDO DE REEXAME. CONHECIMENTO. PROVIMENTO DE UM RECURSO E NÃO PROVIMENTO DE OUTRO.

APOSENTADORIA (APOS)

Secretaria de Recursos (SERUR); Secretaria de Fiscalização de Pessoal (SEFIP).

Trata-se de pedidos de reexame interpostos por Winston Garcia e Maruska Vaz Sansaloni, ex-diretores de Recursos Humanos da Universidade Federal de Goiás, contra o Acórdão 14.926/20181ª Câmara, por meio do qual foram aplicadas multas individuais aos recorrentes, no valor de R$ 3.000,00, em decorrência do não atendimento de diligências realizadas no exercício de 2013, com o objetivo de obter documentos para análise de atos de aposentadoria.
	Os recorrentes pleiteiam a exclusão das multas. 
	Winston Garcia informa que deixou o departamento de pessoal da UFG em janeiro de 2010 e se aposentou em 31/01/2012, datas anteriores à expedição dos ofícios de diligência.
	Maruska Vaz Sansaloni alega não ter recebido os ofícios de diligência, tendo em vista a existência de protocolo central sem ferramenta de registro que assegurasse que todos os documentos realmente chegassem aos destinatários. Requer o parcelamento da multa no caso de não acolhimento do recurso.
	Ratifico o conhecimento dos recursos, conforme despacho que proferi à peça 36, uma vez que restaram preenchidos os requisitos previstos no artigo 48 da Lei 8.443/1992, c/c os artigos 285 e 286, parágrafo único, do RI/TCU.
	Quanto ao mérito, adoto os pareceres transcritos no relatório como razões de decidir.
	O recorrente Winston Garcia apresentou cópia de portarias de exoneração do departamento de pessoal e de concessão de aposentadoria publicadas em datas anteriores às de expedição dos ofícios de diligência, devendo ser afastada a multa que lhe fora aplicada. 
	Quanto a Maruska Vaz Sansaloni, o voto que fundamentou o acórdão recorrido consignou que os ofícios de diligência alertaram devidamente sobre a aplicação de multa no caso de não atendimento.
	Verifico que, no exercício de 2013, foram expedidos três ofícios de diligência ao departamento que a recorrente dirigia, nos meses de maio, julho e setembro. Decorridos cinco anos das notificações, não se verificou o encaminhamento da documentação requerida. 
	Carecem de razoabilidade seus argumentos quanto ao não recebimento de três ofícios, expedidos em datas diferentes, em razão de desorganização do protocolo. Além da não apresentação de provas que os suportem, tais argumentos não podem ser aceitos, levando-se em conta o que é esperado do gestor diligente e zeloso de seus deveres. O que se configurou, a meu ver, foi o evidente e injustificado descumprimento do dever de atender à solicitação de informações desta Corte de Contas, situação perfeitamente passível da condenação questionada pela recorrente nestes autos.
	Assim, dou provimento ao pedido de reexame interposto por Winston Garcia, para excluir a multa que lhe fora aplicada, e nego provimento ao recurso interposto por Maruska Vaz Sansaloni, mantendo sua sanção, nos termos do Acórdão 14.926/20181ª Câmara.
	Defiro, por fim, o requerimento de parcelamento da multa remanescente, de acordo com o artigo 217 do Regimento Interno do Tribunal.
TCU, Sala das Sessões Ministro Luciano Brandão Alves de Souza, em 22 de outubro de 2019.
WALTON ALENCAR RODRIGUES 
Relator